臺灣高等法院高雄分院刑事判決　　　　 100年度上易字第81號
上　訴　人　臺灣高雄地方法院檢察署檢察官
被　　　告　曾陳水錦
上列上訴人因被告詐欺案件，不服臺灣高雄地方法院99年度易字
第2093號中華民國99年11月19日第一審判決（起訴案號：臺灣高
雄地方法院檢察署99年度偵字第5335號），提起上訴，本院判決
如下：
    主  文
原判決關於詐欺罪部分撤銷。
曾陳水錦犯詐欺得利罪，處拘役貳拾日，如易科罰金，以新臺幣
壹仟元折算壹日。
    事  實
一、曾陳水錦明知行動電話門號暨行動電話網卡之申辦乃輕而易
    舉之事，然若無正當理由仍借用他人名義申辦，恐有不法意
    圖或易滋生其他不法情事，其因積欠「日仔會」債務，屢遭
    催促還款，乃意圖為他人不法之所有，與年籍不詳、綽號「
    阿宏」之「日仔會」成員成年男子，共同基於詐欺之犯意聯
    絡及行為分擔，由「阿宏」於98年3 月19日帶同曾陳水錦，
    前往高雄市苓雅區○○○路128 號1 樓中華電信股份有限公
    司高雄正言特約服務中心（下稱中華電信公司），由曾陳水
    錦佯稱要申辦手機作通訊聯絡用而申辦0000000000號門號；
    繼而於98年3 月23日，綽號「阿宏」之人又帶同曾陳水錦前
    往上開服務中心，以前開門號申辦網卡，致中華電信公司因
    而陷於錯誤，將前開門號SIM 卡及前開網卡交予曾陳水錦，
    曾陳水錦再將之交予「阿宏」，由「阿宏」使用中華電信公
    司所提供之通信服務，受有相當於通話費之利益，嗣因前開
    門號自申辦使用後，均未繳交任何費用，共積欠通訊費用72
    17元，中華電信公司遂向曾陳水錦催告繳款。曾陳水錦於98
    年9 月14日接獲中華電信公司繳款通知後，於98年9 月22日
    向中華電信公司謊稱上開門號係他人冒名申請，中華電信隨
    即報警處理，經查明係其親自持證件前往中華電信公司申辦
    ，中華電信公司始知受騙（曾陳水錦意圖使人受刑事處分，
    以前開門號係遭他人冒名申辦為由，未指定犯人，向電信警
    察隊第三中隊提起告訴，而請求該中隊究辦，誣指他人犯偽
    造文書罪，經原審判處拘役20日確定）。
二、案經中華電信股份有限公司臺灣南區電信分公司訴由內政部
    警政署電信警察隊第三中隊報告臺灣高雄地方法院檢察署檢
    察官偵查起訴。
    理  由
壹、證據能力部分：
    按被告以外之人於審判外之言詞或書面陳述，除法律有規定
    者外，不得作為證據，刑事訴訟法第159 條第1 項定有明文
    ，此即學理上所稱之「傳聞證據排除法則」，而依上開法律
    規定，傳聞證據原則上固無證據能力，但如法律別有規定者
    ，即例外認有證據能力。又按被告以外之人於審判外之陳述
    ，雖不符同法第159 條之1 至之4 之規定，而經當事人於審
    判程式同意作為證據，法院審酌該言詞陳述或書面陳述作成
    時之情況，認為適當者，亦得為證據，同法第159 條之5 第
    1 項定有明文。查本判決下列所引用之證據，其中傳聞證據
    部分，經被告曾陳水錦於原審以及檢察官於原審、本院準備
    程序及審理中同意作為證據（見原審審易卷第13頁、原審易
    字卷第21頁），本院審酌該等傳聞證據作成時之狀況，並無
    違法或不當等不宜作為證據之情形，依前開說明，均得作為
    證據。
貳、實體事項：
一、被告曾陳水錦（下稱被告）經傳喚未到庭，然據被告於原審
    時辯稱：自己沒有行動電話，之前在武廟路旁賣菜時，向日
    仔會借款周轉，姓名年籍不詳綽號「阿宏」之成年男子，告
    知申辦上開門號可便於聯絡使用，才經由「阿宏」陪同至中
    華電信辦理上開門號，但申辦完成並沒有拿到行動電話，我
    只見過「阿宏」1 次，我將申辦的門號SIM 卡及手機都交給
    「阿宏」，自己沒有使用電信服務，因我平日與日仔會有借
    貸關係，所以日仔會的人帶我去申辦，日仔會的人叫我若有
    人調查此事就說不是我申辦的就好，所以才會在第1 次警詢
    時，否認申辦，我沒有詐欺意思云云。
二、經查：
(1)、被告於98年3 月19日，至中華電信公司高雄正言特約服務中
    心，申辦0000000000號門號，並於98年3 月23日以前開門號
    申辦行動網卡1 張。嗣前開門號自申辦使用起至98年7 月27
    日止，積欠應繳之電信費用合計7,217 元（含提前解約金4,
    000 元）之事實，業經被告曾陳水錦於原審審理中坦白承認
    （原審易字卷第16頁），核與證人即前中華電信公司正言特
    約服務中心員工陳紀、楊德金於警詢、偵查或原審審理中
    證述之情節相符（警卷第2-4 、6-8 頁、偵卷第9 頁、原審
    易字卷第16頁）。此外，復有高雄市警察局電信警察隊第三
    中隊98年10月9 日詢問筆錄、中華電信股份有限公司高雄營
    運處98年9 月30日高服字第0980000311號函及隨函檢附之客
    戶切結書、行動電話申請書、身分證影本、行動電話通話明
    細及電信費帳單等在卷可稽（警卷第11-13 、19-25 、27-3
    1 頁、偵卷第17頁），證人楊德金於原審審理中證稱：只要
    任何人持雙證件、印章至櫃檯申辦門號，只要證件核對無誤
    ，就可以辦理。然而如果一開始就知道申請人對於不管是通
    訊費或網路費用都不願意繳納，就不會同意申辦等語（原審
    卷第16-20 頁），是申辦行動電話門號並無特殊之限制，只
    要本人持雙證件至服務中心即可辦理，但是對於一開始即不
    願付通訊費或網路費的申請人，中華電信公司則不會同意其
    申請等情，足堪認定。
(2)、按刑法第339 條之詐欺罪，其成立固均以行為人有施用詐術
    之行為為必要，然所謂詐術行為，不以積極之語言、文字、
    肢體、舉動或兼有之綜合表態等為限，其因消極之隱瞞行為
    ，致使被害人陷於錯誤，亦包括在內。又是否為詐術行為，
    是否已手於詐術行為，應從相關行為整體觀察，若行為人
    有不法所有之意圖，而故意隱瞞部分事實，致使被害人誤信
    第三人為財物或不正利益之受益人，行為人則於相關行為過
    程中伺機或其後截取該財物或不正利益，該消極的隱瞞行為
    ，自屬詐術行為之一種（最高法院90年度台上字第7781號判
    決意旨參照）。查被告於警偵訊、原審中均自承於菜市場從
    事賣菜之生意，足認其並非無智識、經驗之人，當知悉申辦
    行動電話門號、網卡使用，必產生電信費用之負擔問題，故
    被告就電話費用之負擔應屬其可慮及之事實，次觀被告先於
    98年10月9 日警詢時否認有申辦0000000000號門號暨網卡以
    及否認填寫申請書與簽名（警卷第12-14 頁）；於第二次警
    詢及偵查時改辯稱: 門號0000000000號是我親自申辦，因我
    與日仔會有借貸關係，日仔會的人帶我去申辦，並叫我若有
    人調查此事就說不是我申辦的就好，所以才會在第1 次警詢
    時否認申辦，日仔會叫「阿宏」來帶我去申辦門號，我只見
    過「阿宏」1 次，我將申辦的門號SIM 卡及手機都交給「阿
    宏」；通訊費用7217元，因我並未使用，所以我並未繳納。
    「阿宏」將所有物件都拿走後，他有跟我說明天會將東西給
    我，但我並未拿到等語（警卷第15-18 頁、偵卷第26-28 頁
    ）；於原審中又改稱: 我辦手機是因要借錢比較方便，不然
    我要跟別人借電話或打公用電話，如果親自去借錢，怕被人
    看見會笑云云（原審卷第22-23 頁）。被告先辯稱身分遭人
    冒用，後辯稱係日仔會之阿宏自行取走使用，嗣又改稱用打
    電話借錢比較方便，親自去借錢怕被人看到會笑云云；所辯
    前後不一，已難採信。故被告申辦上開門號與網卡，顯係應
    債主即「日仔會」成員之要求，堪予認定。又以現今行動電
    話與網卡甚為普及，申請行動電話門號與網卡並無任何特殊
    之限制，一般人皆得輕易申請，對於申辦之原因並無刻意隱
    瞞之必要，若係用於通聯之正當用途，大可光明正大自行申
    請使用，衡諸一般經驗法則，若有人收集他人行動電話晶片
    卡、網卡，依一般常識認知，極易判斷乃係該隱身幕後之使
    用人基於使用別人行動電話門號通聯，不易遭警方循線追查
    之考慮或無需自負電信費用而為，自可產生與不法犯罪目的
    相關之合理懷疑。被告申辦門號與網卡之初，立即交給日仔
    會綽號阿宏之人使用，更聽從阿宏之語，並議妥若於遭檢警
    追查，則用被冒名、否認申辦門號網卡等方式，藉以推託清
    償之責，被告先前即與綽號阿宏之人既存有合意，逃避司法
    機關的偵查，顯見綽號阿宏之人與被告均自始即無意支付電
    信費用之意思。觀其手法與心態，再再揭露其自始即有不法
    所有之意圖而施用詐術，其所為自與一般因積欠債務，對於
    無法清償之原因提出辯解或理由之單純債務不履行糾葛不同
    ，被告與綽號阿宏之成年男子，自始有詐欺之犯意，二人並
    有行為之分擔，甚為明確，被告所辯不足採信，其犯行足可
    認定。
三、核被告所為，係犯刑法第339 條第2 項詐欺得利罪；被告就
    詐騙中華電信公司部分，雖有二次施用詐術之行為，惟時間
    接近，侵害法益同一，顯係基於單一決意而為，自屬接續犯
    ，僅論一罪。被告與綽號阿宏之成年男子間，有犯意聯絡及
    行為分擔，為共同正犯。
四、原審以被告此部分犯罪無法證明，而為無罪之諭知，尚有未
    洽，檢察官上訴指摘原判決關於詐欺無罪部分不當，為有理
    由，原判決有關詐欺罪部分既有可議，自應由本院將原判決
    關於詐欺無罪部分予以撤銷改判。爰審酌被告前無犯罪紀錄
    ，素行尚可，惟其為圖己利，竟提供行動電話門號晶片與網
    卡予供人使用，所為已影響社會正常經濟交易安全，兼衡被
    告之智識程度、犯罪動機、目的、手段、生活狀況暨犯罪後
    態度等一切情狀，量處拘役20日，並諭知易科罰金之折算標
    準。
五、被告曾陳水錦所涉誣告罪部分，經原審判決確定，自不另論
    列，又被告經合法傳喚，無正當理由不到庭，爰不待其陳述
    逕行判決。
據上論結，應依刑事訴訟法第369 條第1 項前段、第364 條、第
371 條、第299 條第1 項前段，刑法第28條、第339 條第2 項、
第41條第1 項前段，刑法施行法第1 條之1 ，判決如主文。
本案經檢察官呂建昌到庭執行職務。
中    華    民    國   100    年    3     月    8    日
                  刑事第六庭    審判長法  官  王憲義
                                      法  官  邱永貴
                                      法  官  簡志瑩
以上正本證明與原本無異。
不得上訴。
中    華    民    國   100    年    3     月    8    日
                                      書記官  吳新貞
附錄本件判決論罪科刑法條：
中華民國刑法第339條
意圖為自己或第三人不法之所有，以詐術使人將本人或第三人之
物交付者，處5 年以下有期徒刑、拘役或科或併科1 千元以下罰
金。
以前項方法得財產上不法之利益或使第三人得之者，亦同。
前二項之未遂犯罰之。